【裁判字號】    98,上易,735
【裁判日期】    981124
【裁判案由】    遷讓房屋
【裁判全文】
臺灣高等法院民事判決                 98年度上易字第735號
上  訴  人  彬城工程有限公司
法定代理人  丁○○
上  訴  人  上弘泰股份有限公司
法定代理人  甲○○
上  訴  人  丙○○
共      同
訴訟代理人  王雅慧律師
被 上 訴人  乙○○
訴訟代理人  黃英豪律師
            陳培仁律師
上列當事人間請求遷讓房屋事件，上訴人對於中華民國98年6月
30日臺灣基隆地方法院98年度訴字第158號第一審判決提起上訴
，經本院於98年11月10日言詞辯論終結，判決如下：
    主  文
上訴駁回。
第二審訴訟費用由上訴人負擔。
原判決主文第一項應更正為「被告應將臺北縣金山鄉○○段三十
六建號建物即門牌號碼臺北縣金山鄉○○路八四號一、二樓及如
附圖所示一層六十八點二九平方公尺、二層二十一點一五平方公
尺、三層八十二點八平方公尺、陽台六點七六平方公尺之增建部
分遷讓交還原告」。
    事實及理由
一、被上訴人起訴主張：被上訴人於民國98年1月14日在原法院9
    7年度執字第466號強制執行事件（下稱系爭執行事件）拍賣
    程序中，得標買受臺北縣金山鄉○○段36建號建物即門牌號
    碼臺北縣金山鄉○○路84號1、2樓及如附圖所示1層68.29平
    方公尺、2層21.15平方公尺、3層82.8平方公尺、陽台6.76
    平方公尺之增建部分（即系爭執行事件拍賣公告標示第1827
    建號未辦理建物所有權第1 次登記之建物，下稱系爭增建物
    ）房屋所有權（上開36建號建物及系爭增建物下合稱系爭房
    屋）及其坐落之臺北縣金山鄉○○段344、345地號土地所有
    權全部（下合稱系爭土地），原法院於98年2月2日發給被上
    訴人系爭房屋及系爭土地之不動產權利移轉證書，被上訴人
    並於98年2 月17日辦畢上開36建號建物及系爭土地之所有權
    移轉登記，詎上訴人共同無權占用系爭房屋，屢經催討無著
    ，爰依所有物返還請求權，訴請上訴人將系爭房屋遷讓交還
    被上訴人等語。原審為被上訴人勝訴之判決，被上訴人對上
    訴人之上訴則聲明駁回上訴。
二、上訴人則以：被上訴人雖在系爭執行事件中標得系爭房屋，
    然拍賣公告上已表明系爭房屋因借用而不點交，被上訴人始
    得以低於市價標得系爭房屋及土地。因上訴人丙○○（下稱
    丙○○）貸予原系爭房屋所有權人鄭榮華新台幣（下同）2,
    200萬元（下稱系爭借款），雙方乃90年1月13日約定以使用
    系爭房屋代替利息之給付。丙○○與鄭榮華簽定之使用同意
    書（下稱系爭使用同意書）載明：「甲方（即鄭榮華）因周
    轉需要向乙方（即丙○○）借貸共計新臺幣貳仟貳佰萬元整
    。因無能力償還，故同意就其所有座落台北縣金山鄉○○路
    84號之房屋（含增建部分），讓予乙方無償使用至中華民國
    115 年12月30日止…」等語，系爭借款之利息即為上訴人使
    用系爭房屋之租金，丙○○與鄭榮華間應已成立租賃契約，
    且租賃期限至115年12月30日止，依民法第425條買賣不破租
    賃規定，丙○○應有權占有系爭房屋。另丙○○為上訴人彬
    城工程有限公司（下稱彬城公司）、上弘泰股份有限公司（
    下稱上弘泰公司）之董事，乃提供系爭房屋供其等設立登記
    及信件往返使用，上訴人係合法占有系爭房屋等語，資為抗
    辯。原審為上訴人敗訴之判決，上訴人不服，提起上訴，並
    聲明：(一)原判決廢棄。(二)被上訴人在第一審之訴及假執行之
    聲請均駁回。
三、被上訴人主張：其為系爭房屋之所有權人，上訴人無權占有
    系爭房屋；上訴人固不爭執共同占有使用系爭房屋之事實，
    惟否認其等占有系爭房屋係無權占有，並以前詞置辯。茲審
    酌析述如后：
  (一)按因繼承、強制執行、公用徵收或法院之判決，於登記前已
    取得不動產物權者，非經登記，不得處分其物權，民法第75
    9 條定有明文。次按基於強制執行而取得不動產物權者，屬
    於民法第759 條規定之範圍，一經法院發給所有權權利移轉
    證書，即發生取得不動產物權之效力。倘非更予處分，則不
    以登記為生效要件（最高法院56年台上字第1898號判例意旨
    參照）。本件被上訴人主張：伊標得系爭房屋，原法院業於
    98年2月2日發給伊系爭房屋及土地之不動產權利移轉證書，
    伊並於98年2 月17日辦畢上開36建號建物及系爭土地所有權
    移轉登記，系爭房屋為其所有，業據其提出土地及建物登記
    簿謄本及不動產權利移轉證書等影本各1 份為證（見原審卷
    第8、9頁、本院卷第32至34頁），並經本院調取系爭執行事
    件卷宗核閱無訛。系爭增建物部分雖屬未辦理保存登記之建
    物，但被上訴人經由法院強制執行程序業已取得其所有權，
    是被上訴人為系爭房屋之所有權人乙節，應堪認定。而系爭
    房屋現為上訴人共同占有，有彬城公司、上弘泰公司變更登
    記表影本各1 份可參（見原審卷第26至31頁），並為上訴人
    所自認（見本院卷第26頁反面），是上訴人均為系爭房屋之
    占有人，亦堪認定。
  (二)次按以無權占有為原因，請求返還所有物之訴，被告對原告
    就其物有所有權存在之事實無爭執，而僅以非無權占有為抗
    辯者，原告於被告無權占有之事實，無舉證責任。被告應就
    其取得占有，係有正當權源之事實證明之，如不能證明，則
    應認原告之請求為有理由。
  (三)上訴人辯稱：因被上訴人之前手鄭榮華積欠丙○○系爭借款
    ，雙方於90年1 月13日簽訂系爭使用同意書，約定以使用系
    爭房屋代替利息之給付，期限至115 年12月30日止，是系爭
    使用同意書性質上為租賃契約，應有民法第425 條買賣不破
    租賃規定之適用等語。經查：按民法第421 條規定：「稱租
    賃者，謂當事人約定，一方以物租與他方使用收益，他方支
    付租金之契約。前項租金，得以金錢或租賃物之孳息充之」
    ，是租賃與使用借貸之最大區別，在於租賃為有償，借賃為
    無償，如將物交由他人使用，而有收取對價者，方為租賃。
    又按解釋契約，固須探求當事人立約時之真意，不能拘泥於
    契約之文字，但契約文字業已表示當事人真意，無須別事探
    求者，即不得反捨契約文字而更為曲解（最高法院17年上字
    第1118號判例意旨參照），揆諸系爭使用同意書載明：「甲
    方（即鄭榮華）因週轉需要向乙方（即丙○○）借貸共計新
    台幣貳仟貳佰萬元整，因無力償還，故同意就其所有座落於
    台北縣金山鄉○○路84號之房屋（含增建部分），讓予乙方
    無償使用至中華民國115 年12月30日止，唯恐口說無憑，特
    立此同意書」等語（見本院卷第7 頁），該文字已表明丙○
    ○係無償使用系爭房屋，此外，自系爭使用同意書內容亦無
    從得知丙○○與鄭榮華間就系爭借款有何利息之約定，及如
    何以其利息作為使用系爭房屋對價之約定，自不足據此認定
    丙○○與鄭榮華間就系爭房屋有租賃契約存在。況「出租人
    於租賃物交付後，承租人占有中，縱將其所有權讓與第三人
    ，其租賃契約，對於受讓人仍繼續存在。前項規定，於未經
    公證之不動產租賃契約，其期限逾五年或未定期限者，不適
    用之」，民法第425 條定有明文。本件上訴人所辯丙○○與
    鄭榮華間之租賃契約係自90年1月13日起至115年12月30日止
    ，期間長達25年餘，上訴人並未舉證證明系爭使用同意書業
    經公證，是其所辯丙○○與鄭榮華間就系爭房屋有租賃關係
    存在乙節縱屬實在，依上揭民法第425條第2項規定，亦無該
    條買賣不破租賃之適用，是上訴人據以抗辯丙○○基於買賣
    不破租賃之規定有權占有系爭房屋，委無足採。
  (四)上訴人復辯稱：被上訴人雖在原法院民事執行處標得系爭房
    屋，然拍賣公告上已表明系爭房屋因借用而不點交，被上訴
    人始得以低於市價而拍得系爭房屋等語，惟查：丙○○與鄭
    榮華間之系爭使用同意書契約，並無上開民法第425 條買賣
    不破租賃規定之適用，且該契約之性質係屬債權契約，依債
    之相對性，該契約之效力自不及於被上訴人。又執行法院係
    以丙○○與鄭榮華間就系爭房屋有使用借貸關係存在為由，
    而於拍賣公告上載明系爭房屋拍定後不點交，其意僅是指拍
    定後法院不負責點交系爭房屋予拍定人，非謂丙○○於拍定
    後仍有權繼續使用系爭房屋。另系爭房屋之拍定價格高低，
    乃取決於市場需求，與上訴人是否有權占有系爭房屋無涉，
    上訴人此部分所辯，亦無可採。
  (五)按所有人對於無權占有或侵奪其所有物者，得請求返還之，
    民法第767條第1項著有明文，依前開(二)之說明，上訴人既未
    能就其占有系爭房屋係有正當權源之事實舉證證明之，系爭
    房屋之所有權人即被上訴人依民法第767條第1項規定，訴請
    上訴人遷讓交還系爭房屋，即應認有理由。
四、綜上所述，被上訴人依所有物返還請求權之法律關係，請求
    上訴人應將系爭房屋遷讓交還被上訴人，為有理由，應予准
    許。從而，原審為上訴人敗訴之判決，核無違誤，上訴意旨
    指摘原判決不當，求予廢棄改判，為無理由，應予駁回。又
    系爭增建物係臺北縣汐止地政事務所受法務部行政執行署板
    橋行政執行處囑託於95年9 月22日測量，並編列為臺北縣金
    山鄉○○段1827建號以便查封之用（見本院卷第50、51頁）
    ，惟該1827建號依土地登記規則第139條規定，並非永久編
    列之建號；且於98年2月9日該處函囑辦妥塗銷查封登記後，
    現地籍資料已無該建號之存在，有臺北縣汐止地政事務所98
    年10月28日北縣汐地登字第0980014994號函可按（見本院卷
    第53頁），為求明確，爰依職權逕予更正如前揭主文第3 項
    所示，併此敘明。
五、兩造其餘攻擊、防禦方法及未經援用或進行調查之證據，經
    本院斟酌後，認為均不足以影響本判決之結果，自無予以調
    查或逐一詳予論駁之必要，附此指明。
六、據上論結，本件上訴為無理由，依民事訴訟法第449條第1項
    、第78條、第85條第1項本文，判決如主文。
中    華    民    國    98    年    11    月    24    日
                    民事第四庭
                        審判長法  官  張劍男
                              法  官  翁昭蓉
                              法  官  陳靜芬
正本係照原本作成。
如不服本判決，應於收受送達後20日內向本院提出上訴書狀，其
未表明上訴理由者，應於提出上訴後20日內向本院補提理由書狀
（均須按他造當事人之人數附繕本）上訴時應提出委任律師或具
有律師資格之人之委任狀；委任有律師資格者，另應附具律師資
格證書及釋明委任人與受任人有民事訴訟法第466條之1第1項但
書或第2項（詳附註）所定關係之釋明文書影本。
中    華    民    國    98    年    11    月    25    日
                              書記官  應瑞霞
附註：
民事訴訟法第466條之1（第1項、第2項）：
對於第二審判決上訴，上訴人應委任律師為訴訟代理人。但上訴
人或其他法定代理人具有律師資格者，不在此限。
上訴人之配偶、三親等內之血親、二親等內之姻親，或上訴人為
法人、中央或地方機關時，其所屬專任人員具有律師資格並經法
院認為適當者，亦得為第三審訴訟代理人。

司法院資訊處製作；財團法人民間司法改革基金會備份。
